【裁判字號】    97,易緝,72
【裁判日期】    971118
【裁判案由】    詐欺等
【裁判全文】
臺灣士林地方法院刑事判決              97年度易緝字第72號
公  訴  人  臺灣士林地方法院檢察署檢察官
被      告  甲○○
上列被告因詐欺等案件，經檢察官提起公訴（84年度偵字第6847
號、第8510號、第9143號、第9257號），本院判決如下：
    主  文
本件免訴。
    理  由
一、公訴意旨略以：蘇台安（經臺灣高等法院以88年度上更（一
    ）字第160 號案件判處有期徒刑2 年，並經最高法院駁回上
    訴確定）係被告甲○○之姊夫，陳寶桂（經本院以85年度易
    字第722 號案件判處有期徒刑1 年2 月，並經高等法院、最
    高法院駁回上訴確定）、陳建義（經本院以85年度易字第72
    2 號案件判處有期徒刑8 月，並經高等法院、最高法院駁回
    上訴確定）是姊弟，宋明周（經本院以85年度易字第722 號
    案件判處有期徒刑6 月，緩刑3 年確定）、羅廣雲（經本院
    以85年度易字第722 號案件判處有期徒刑10月確定）均為陳
    寶桂之親戚。民國92年8 、9 月間，蘇台安在陳建義位於臺
    北市○○區○○街160 號3 樓之住處，以其過去在情報局工
    作，有管道可在菲律賓取得偽造死亡證明書，提議向保險公
    司投保後，詐領保險金，其徵得以上另5 人之同意後，其等
    即基於意圖為自己不法所有之犯意聯絡，開始分頭進行。陳
    寶桂、蘇台安先於82年11月、12月間，分別找尋熟識而不知
    情之國泰、新光、國華人壽保險股份有限公司（以下簡稱國
    泰、新光、國華保險公司）營業人員，為被告甲○○、陳建
    義、羅廣雲、宋明周各投保新臺幣（下同）1,800 萬元、5,
    550 萬元、2,960 萬元、5,500 萬元，合計為15,810萬元之
    人壽、旅行平安險等，其保險費除被告甲○○部分外，餘均
    由陳寶桂負責支付。被告甲○○遂於82年12月28日攜其子盧
    彥佐先前往菲律賓安排生活及住宿事宜，陳寶桂另安排陳建
    義、羅廣雲、宋明周3 人於83年2 月11日以旅遊名義搭機前
    往菲律賓，由被告甲○○接應，於83年2 月14日假藉在菲律
    賓ILOILO省發生車禍，同行陳建義、羅廣雲、宋明周、被告
    甲○○父子等人皆死亡後，上開5 人旋又搭船回菲律賓馬尼
    拉市藏匿，並由蘇台安於83年2 月19日前往菲律賓向該地年
    籍不詳之成年華僑王長華接洽取得菲律賓官方偽開之死亡證
    明書，另向陳寶桂收取陳建義、羅廣雲、宋明周3 人各55萬
    元之假死亡證明書及假骨灰之代辦費用。一切辦妥後，蘇台
    安、陳寶桂，及知情之蘇台安妻子盧金珍（經臺灣高等法院
    以88年度上更 (一)字 第160 號案件判處有期徒刑3 月，並
    經最高法院駁回上訴確定）、宋明周妻子林佳慧（經本院以
    85 年 度易緝字192 號案件判處有期徒刑4 月，緩刑3 年確
    定）、羅廣雲妻子蔡麗卿（經本院以85年度易字第722 號案
    件判處有期徒刑3 月，緩刑2 年確定）等人於83年3 月25日
    同赴菲律賓運回假骨灰並取得偽造之死亡證明書，期間尚與
    未死之陳建義等人見面。蘇台安、陳寶桂、蔡麗卿、林佳慧
    四人明知被告甲○○等4 人未死亡，竟於83年4 月間分持偽
    造之菲律賓死亡證明書向各該戶政機關申報除戶，使不知情
    之承辦人員登載於職務上所掌之戶籍登記簿，足生損害於戶
    政機關登記之正確性，並檢具上開偽造之死亡證明書、登載
    不實之戶籍謄本等資料向上開各保險公司申請給付保險金，
    除羅廣雲部分由其妻蔡麗卿順利向國華保險公司詐得平安保
    險200 萬元之保險金外，其餘部分均因國泰、新光保險公司
    察覺有異，拒絕理賠而未得逞，因認被告甲○○涉有刑法第
    339 條第3 項、第1 項之詐欺未遂罪嫌等語。
二、按時效已完成者，應諭知免訴之判決，並得不經言詞辯論為
    之，刑事訴訟法第302 條第2 款、第307 條分別定有明文。
    又按行為後法律有變更者，適用行為時之法律，但行為後之
    法律有利於行為人者，適用最有利於行為人之法律，95年7
    月1 日修正施行之刑法第2 條第1 項定有明文，該條規定係
    關於新舊法比較適用之準據法，其本身無關行為可罰性要件
    之變更，故於95年7 月1 日刑法部分條文修正施行後，如有
    涉及比較新舊法之問題，應逕依修正後刑法第2 條第1 項規
    定，為「從舊從輕」之比較（最高法院95年度第8 次刑事庭
    會議決議意旨參照）。查被告行為後，刑法第80條關於追訴
    權消滅時效之規定，修正前刑法第80條原規定：「追訴權，
    因下列期間內不行使而消滅：(一)死刑、無期徒刑或10年以上
    有期徒刑者，20年。(二)3 年以上、10年未滿有期徒刑者，10
    年。(三)1 年以上、3 年未滿有期徒刑者，5 年。(四)1 年未滿
    有期徒刑者，3 年。(五)拘役或罰金者，1 年。前項期間自犯
    罪成立之日起算。但犯罪行為有連續或繼續之狀態者，自行
    為終了之日起算」，而修正後刑法第80條則規定：「追訴權
    ，因下列期間內未起訴而消滅：(一)犯最重本刑為死刑、無期
    徒刑或10年以上有期徒刑之罪者，30年。(二)犯最重本刑為3
    年以上10年未滿有期徒刑之罪者，20年。(三)犯最重本刑為1
    年以上3 年未滿有期徒刑之罪者，10年。(四)犯最重本刑為1
    年未滿有期徒刑、拘役或罰金之罪者，5 年。前項期間自犯
    罪成立之日起算。但犯罪行為有繼續之狀態者，自行為終了
    之日起算」。本件被告除涉犯刑法第339 條第1 項之詐欺取
    財罪外，依檢察官起訴之上開事實以觀，尚涉犯刑法第216
    條、第210 條之行使偽造私文書罪（其等共同行使偽造之菲
    律賓政府出具的死亡證明書，因刑法為本國法，刑法第211
    條偽造公文書罪所保護者為本國機關或公務員職務上製作之
    文書，故被告及其共同正犯行使偽造之外國公文書，只能依
    行使偽造私文書論處），及刑法第216 條、第214 條之行使
    使公務員登載不實之文書罪，而上開罪名中最重之刑法第21
    6 條、第210 條之行使偽造私文書罪，其法定刑為5 年以下
    有期徒刑，是依修正前刑法第80條之規定，追訴權時效期間
    為10年，修正後之刑法第80條則將追訴權時效期間提高為20
    年，經比較新舊法結果，自以被告行為時之修正前刑法第80
    條規定對被告較為有利，是依刑法第2 條第1 項前段之規定
    ，本件應適用被告行為時之修正前刑法第80條規定，則關於
    追訴權時效之停止進行，及其期間、計算方式，應一體適用
    修正前刑法第83條之規定，合先敘明。
三、經查，本件公訴人認被告於83年2 月14日起至83年4 月間止
    ，涉犯刑法第339 條第3 項、第1 項之詐欺取財未遂罪嫌，
    而於84年9 月2 日開始偵查後，於85年2 月1 日提起公訴，
    同年3 月11日繫屬本院，惟被告於本院審理時逃匿，經本院
    於85年8 月14日發布通緝等情，有臺灣彰化地方法院檢察署
    收文戳章（參臺灣彰化地方法院84年度偵字第6100號卷第1
    頁）、起訴書、本院收文戳章及本院通緝書（參本院卷第25
    0 頁）等件在卷可稽，故本件追訴權時效，因被告逃匿致審
    判程序不能繼續，而停止其進行。又檢察官起訴書所載被告
    犯罪行為終了日雖為83年4 月間，然參酌上開共同正犯係分
    別於83年4 月6 日、8 日、11日檢附偽造之死亡證明書及登
    載不實之除戶戶籍謄本向新光、國華、國泰保險公司申請給
    付保險金，僅國華保險公司於83年4 月8 日給付保險金而詐
    欺既遂，其餘兩家保險公司均未給付，此有上開三家保險公
    司之保險金給付申請書、國華保險公司開立之保險金給付收
    據各乙份在卷可參（參調查局卷內所附新光及國泰保險公司
    保險金給付申請書，及本院卷第139 頁、第140 頁），故被
    告之犯罪行為終了日應為83年4 月11日，本院96年11月29日
    通緝更正書誤載為84年4 月11日，致追訴權時效屆滿日亦計
    算錯誤，應予一併更正（參本院96年度他字第57號卷第12頁
    ）。再被告所涉犯刑法第216 條、第210 條之行使偽造私文
    書罪，依修正前刑法第80條第1 項第2 款、第83條之規定，
    其追訴權時效期間共12年6 月，而自檢察官於84年9 月2 日
    開始實施偵查日起至本院85年8 月14日發布通緝日止，此段
    期間檢察官及本院乃依法行使追訴及審判之程序，依司法院
    大法官會議釋字第138 號解釋，此時追訴權既無不行使之情
    形，自不生時效進行之問題。是本件追訴權時效自83年4 月
    11日被告犯罪行為終了日起算，加計前揭12年6 月追訴權時
    效期間，及公訴人自84年9 月2 日開始偵查迄至85年8 月14
    日本院發布通緝期間之11月又13日，再扣除85年2 月1 日公
    訴人提起公訴至同年3 月11日案件繫屬於本院之40日，故本
    件被告所涉犯前揭罪嫌之追訴權時效至遲應於96年8 月15日
    即告完成。職是，本件被告犯罪之追訴權時效既已完成，揆
    諸前開說明，爰不經言詞辯論，逕為免訴判決之諭知。
據上論斷，依刑事訴訟法第302 條第2 款、第307 條，判決如主
文。
中    華    民    國    97    年    11    月    18    日
                              臺灣士林地方法院刑事第四庭
                                  審判長法  官  林秀鳳
                                        法  官  黃珮茹
                                        法  官  鄭光婷
以上正本證明與原本無異。
如不服本判決，應於收受送達後10日內向本院提出上訴書狀，其
未敘述上訴理由者，應於上訴期間屆滿後20日內向本院補提理由
書狀（均須按他造當事人之人數附繕本）「切勿逕送上級法院」
。                                      書記官  徐仁豐
中    華    民    國    97    年    11    月    18    日


司法院資訊處製作；財團法人民間司法改革基金會備份。
